臺灣臺南地方法院民事判決
109年度訴字第1956號
原      告  林永錫  
被      告  李昭瑩  
上列當事人間請求塗銷抵押權設定登記事件，經本院於民國110
年4月7日言詞辯論終結，判決如下：
    主      文
被吿應將如附表所示之抵押權登記予以塗銷。
訴訟費用由被吿負擔。
    事實及理由
一、原告起訴主張：原告於民國89年5月15日將所有之坐落臺南
    市○○區○○段000地號土地（下稱系爭土地），設定如附表所
    示之抵押權（下稱系爭抵押權）予被告，擔保最高限額債權
    新臺幣（下同）200萬元（下稱系爭抵押債權）。而系爭抵
    押債權之清償日為89年8月12日，其請求權至104年8月12日
    已罹於15年時效而消滅，且被告在系爭抵押債權因消滅時效
    完成後，5年間又未實行系爭抵押權，則系爭抵押權亦應歸
    於消滅。爰依民法第767條規定，請求被告塗銷系爭抵押權
    等語。並聲明：如主文第1項所示。
二、被告則以：訴外人即原告姐姐林嘉欣（原名：林玉敏）向被
    告借款200萬元（下稱系爭借款），並由原告提供系爭土地
    設定系爭抵押權作為擔保，被告將1,849,400元匯入林玉敏
    之帳戶，剩餘款項則因當時被告與林玉敏有商業合作關係，
    由被告購買材料予林玉敏，惟林玉敏從未償還被告任何款項
    。而被告於15年前即有向原告催討系爭借款，被告並曾向法
    院對原告聲請支付命令，亦曾於98年、106年間，銀行對原
    告財產強制執行時具狀參與分配。被告最後一次向原告催討
    系爭借款是5年前，並有會同里長至原告住處，惟原告始終
    避不見面，原告是故意在逃避系爭借款債務等語。併為答辯
    聲明：原告之訴駁回。
三、得心證之理由：
(一)按所有人對於無權占有或侵奪其所有物者，得請求返還之。
    對於妨害其所有權者，得請求除去之。有妨害其所有權之虞
    者，得請求防止之；以抵押權擔保之債權，其請求權已因時
    效而消滅，如抵押權人，於消滅時效完成後，五年間不實行
    其抵押權者，其抵押權消滅，民法第767條第1項、第880條
    定有明文。經查：系爭土地為原告所有，於89年5月15日設
    定系爭抵押權予被告，系爭抵押債權為200萬元借款債權，
    清償日期為89年8月12日等情，有系爭土地登記第一類謄本
    、地籍異動索引（見本院卷第19、44-53頁）在卷可參，且
    為兩造所不爭執，上情堪信為真實。本件原告主張系爭抵押
    債權請求權罹於15年時效，系爭抵押權亦因5年內未行使而
    消滅等語，則為被吿所否認，並以前詞置辯，應由被吿就系
    爭抵押債權請求權具備時效中斷事由而未罹於時效等節負舉
    證責任。
(二)次按請求權，因15年間不行使而消滅。但法律所定期間較短
    者，依其規定；消滅時效，自請求權可行使時起算。以不行
    為為目的之請求權，自為行為時起算；消滅時效，因左列事
    由而中斷：三、起訴；左列事項，與起訴有同一效力：五、
    開始執行行為或聲請強制執行；時效中斷者，自中斷之事由
    終止時，重行起算，民法第125條、第128條、第129條第1項
    第3款、第2項第5款、第137條第1項亦分別定有明文。另按
    消滅時效完成後，如債權人依原執行名義或債權憑證聲請法
    院再行強制執行時，亦不生中斷時效或中斷事由終止重行起
    算時效之問題（最高法院89年度台上字第1623號判決意旨參
    照）。經查：
　1.系爭抵押債權為200萬元借款債權，業如前述，是以系爭抵
    押債權應適用民法第125條一般請求權之15年消滅時效。又
    系爭抵押債權之清償日期為89年8月12日，系爭抵押權所擔
    保之債權自清償日期屆至起即可行使請求權，請求權之消滅
    時效亦自斯時開始起算，如期間未有中斷消滅時效進行而重
    行起算之事由，則迄至104年8月12日即已屆至，先予敘明。
　2.被告抗辯其曾於98年9月19日就本院98年度執字第22049號臺
    灣中小企業銀行股份有限公司對原告之給付借款強制執行事
    件，以及於106年8月31日就本院106年度司執字第56347號凱
    基商業銀行股份有限公司對原告之給付借款強制執行事件中
    ，均有具狀聲明參與分配云云。惟被告所為參與分配，僅係
    因受通知而檢具抵押權設定契約書、他項權利證明書聲明參
    與分配，非屬具執行名義之參與分配，至多僅係表示「請求
    」履行債務之意思，因被吿並未於請求後6個月內起訴或另
    行聲請強制執行，不生中斷時效之效。且查前開98年度執字
    第22049號強制執行案件，因進入公告應買3個月後減價拍賣
    ，仍未拍定或由債權人承受，依照強制執行法第95條第2項
    規定，視為撤回強制執行，有前開執行案件卷宗在卷可稽，
    依照民法第136條第2項規定，該案債權人撤回強制執行之聲
    請時，時效視為不中斷。是以，被告雖就該強制執行事件聲
    明參與分配，然該強制執行既因公告期滿，視為撤回，與未
    開始或未聲請者同，被告所為聲明參與分配，依民法第136
    條規定自始不生中斷時效之效力。
　3.被告雖辯稱其曾多次前往原告住處欲向原告催討系爭借款債
    務，有里長陪同，但原告都避不見面、都沒有找到人等語，
    則依被吿所述，其並未與原告碰面，遑論被吿已經向原告為
    口頭請求清償系爭借款債務。況被吿並未證明其於向原告為
    前開請求後6個月內已對原告就系爭借款債權提起訴訟，依
    前揭規定，系爭債權之消滅時效仍應視為不中斷，則系爭抵
    押權所擔保之借款債權之消滅時效，應認至104年8月12日即
    已屆至。
　4.被告復未於系爭借款債權請求權時效消滅後5年內，即104年
    8月12日起5年內實行系爭抵押權，依前揭規定，系爭抵押權
    應於109年8月12日因除斥期間經過而消滅。又被吿雖於109
    年11月4日向本院對原告聲請核發支付命令，有本院110年訴
    字第31號清償借款事件卷宗可參（見該卷宗內所附司促卷第
    7-9頁），惟被吿聲請支付命令當時，系爭借款債權請求權
    時效已經完成，從而，原告主張被告之系爭抵押權已因擔保
    債權消滅時效完成及除斥期間經過而消滅乙情，自屬可採。
(三)被告之系爭抵押權既然因擔保債權消滅時效完成及除斥期間
    經過而消滅，而依社會一般交易習慣，抵押權登記對於土地
    客觀交換價值恆有負面影響，影響原告所有權之完整，自屬
    對所有權之妨害。則原告基於所有人地位，本於民法第767
    條之法律關係，請求被告塗銷系爭抵押權之登記，為有理由
    ，應予准許。
四、綜上所述，被吿並未舉證證明有何得以中斷時效之事由存在
    ，系爭抵押債權請求權時效已經於104年8月12日完成，於之
    後5年內被吿並未實行系爭抵押權，系爭抵押權除斥期間亦
    已經過，系爭抵押權業已消滅，原告依照民法第767條規定
    ，請求被告塗銷系爭抵押權之登記，為有理由，應予准許。
五、本件事證已臻明確，兩造就系爭抵押債權實體內容（如有無
    借款交付及借款對象等）及其餘攻擊、防禦方法及所提之證
    據，經本院審酌後，認與判決之結果不生影響，爰不一一論
    列，併此敘明。
六、訴訟費用之依據：民事訴訟法第78條。
中　　華　　民　　國　　110 　年　　4 　　月　　30　　日
                  民事第四庭    法  官   許育菱 
以上正本係照原本作成。
如對本判決上訴，須於判決送達後20日內向本院提出上訴狀。如
委任律師提起上訴者，應一併繳納上訴審裁判費。
中　　華　　民　　國　　110 　年　　4 　　月　　30　　日
                                書記官   楊意萱
附表：
土地地號 所有權人 應有部分 抵押權收件字號 抵押權登記事項   臺南市○○區○○段000地號土地 (面積185.46平方公尺)  林永錫 (全部) 臺南市歸仁地政事務所歸地字第OOOOOO號 抵押權登記次序：0000-000   登記日期：89年5月15日 權利人：李昭瑩 債權額比例：全部 設定權利範圍：全部 擔保債權總金額：最高限額2,000,000元 存續期間：89年5月12日至89年8月12日 清償日期：89年8月12日  利息（率）：依照中央銀行放款利率  遲延利息（率）：年息百分之20計算 違約金：依照各個契約約定 債務人及債務額比例：林永錫